【裁判字號】    91,上易,312
【裁判日期】    920630
【裁判案由】    返還不當得利
【裁判全文】
臺灣高等法院臺中分院民事判決    九十一年度上易字第三一二號
      上  訴  人  乙○○
                  甲○○
      被  上訴人  丙○○○
      複  代理人  丁○○
右當事人間請求返還不當得利事件，上訴人對於中華民國九十一年七月十八日臺灣臺
中地方法院九十一年度訴字第八三０號第一審判決提起上訴，並為部分訴之變更，本
院判決如左：
      主      文
上訴駁回。
被上訴人應給付上訴人新臺幣壹拾貳萬參仟肆佰參拾柒元伍角。
第二審訴訟費用，由被上訴人負擔五分之一，餘由上訴人負擔。
      事      實
一、上訴人聲明求為判決：(一)原判決廢棄。(二)被上訴人應給付上訴人新臺幣七十五萬
    元整，及其所生之孳息自民國（下同）八十八年五月一日起至八十九年七月三十
    一日止按年息百分之五計算之利息、自八十九年八月一日起至判決日止按年息百
    分之三點五計算。(三)第一、二審訴訟費用由被上訴人負擔。其陳述除與原判決記
    載相同者予以引用外，另補稱：
  (一)本件租約標的為坐落於彰化縣北斗鎮○○段，地號為一九五、二五六、二五七之
    三筆土地，及其上共同門牌號碼為彰化縣北斗鎮○○路○段四十號之房屋二棟（
    建號一０七、一一二號，下稱系爭房地），原係上訴人與被上訴人丙○○○、訴
    外人張孟卿、張孟傑等四人因繼承取得而共有，並自八十八年五月一日起，出租
    予訴外人游川吉，供其作為經營醫院之用，雙方訂有房屋土地租賃契約書（下稱
    系爭租約）。嗣於租賃關係存續中，系爭房地經彰化地方法院以八十八年度重訴
    字第一五九號民事判決分割確定，其中第二五七地號分割為第二五七、二五七之
    一、二五七之二號等三筆土地，第二五七號土地仍維持共有，第二五七之一號土
    地歸上訴人單獨所有，第二五六地號由訴外人張孟卿單獨所有，第一九五號土地
    及上開二棟建物則仍屬四人所共有，依民法第四百二十五條之規定暨最高法院八
    十四年度台上字第二三八六號判決之意旨，系爭租約之效力對雙方當事人繼續存
    在，且迄今仍存續中。上開事實，並為原審判決所確認。
  (二)押租金契約之主體與系爭租約之主體並無二致，本件系爭租約係由甲方即出租人
    上訴人、被上訴人、訴外人張孟卿、張孟傑與乙方即承租人游川吉所簽訂，另針
    對押租金部分，係於同契約第三條明定其內容為：「保證金新臺幣參佰萬元（乙
    方於八十八年二月七日業已支付部分保證金伍拾萬元）整，於簽立本契約書之日
    由乙方交付甲方丙○○○，並以本契約書作為收訖之證明，租賃期滿乙方交還標
    的物時，甲方丙○○○應將保證金無息退還乙方」。按押租金雖附隨於租賃契約
    之別一契約，當事人亦得於租賃契約中訂定，此時「承租不動產所交之押租金，
    係屬原租賃物契約內容之一部」（司法院院字第一二六六號解釋參照）。被上訴
    人雖答辯稱本號解釋業經同院院解字第一九０九號解釋旨在說明買賣不破租賃與
    押租金契約之關係，與本件事實似有不同，被上訴人就此所辯似有誤會。且有此
    約定時，「交付押租金乃為原租賃契約中之債務」（林誠二著民法債編各論上八
    十三年十一月初版第三二四頁參照）。由本件押租金約定之形式觀之，押租金約
    款與系爭租約均訂立於同一份租賃契約之中，二者不僅未就締約主體特別載明，
    且押租金契約條款係約明於系爭租約之第三條，並未互為分離，未與系爭租約內
    容加以分離以資區隔，足認押租金契約與系爭租約之主體應屬同一。
  (三)承租人游川吉於原審作證時表示，關於契約第三條保證金的部分，丙○○○有說
    「她可以代表他的兒子向我收取保證金，所以我就把保證金交給她」，我在交二
    百五十萬元給丙○○○以後，「負返還義務」的就是丙○○○。足證被上訴人辯
    稱承租人與數出租人訂立租約，亦未必然與每一位出租人間均成立押租金契約，
    本件押租金契約僅存在於被上訴人與游川吉之間云云，實不足採。且從押租金之
    意義、性質及效力以觀，本件押租金乃系爭租約成立時，用以擔保承租人游川吉
    之租金債務為目的，由承租人游川吉交付予出租人之金錢，即為從屬於租賃契約
    之從契約，遇有承租人債務不履行時，得由押租金予以抵充，因此倘無另為特別
    約定，應認押租金契約之主體與系爭租約之主體並無二致。準此，原審判決認為
    押租金契約應存在於出租人即上訴人、被上訴人、訴外人張孟卿、張孟傑與承租
    人游川吉之間確屬的論。
  (四)上訴人請求返還押租金之應有部分即七十五萬元於法有據，本件爭執之焦點厥為
    出租人等四人有無與承租人約定，由被上訴人對於系爭押租金有事實上之管領力
    ，得單獨占有系爭押租金之全部？按原審判決依彰化地方法院八十八年度重訴字
    第一八六號民事判決、本院九十年度上字第一八八號民事判決，而認上訴人有授
    權被上訴人代理簽訂系爭租約，復以上訴人既授與代理權予被上訴人簽訂系爭租
    約，就從屬於系爭租約之押租金契約之締結，當屬前開代理權權限範圍所及，固
    非無見。惟觀諸系爭押租金約款，僅約定保證金於簽立本契約書之日由乙方交付
    甲方丙○○○，並以本契約書作為收訖之證明，租賃期滿乙方交還標的物時，甲
    方丙○○○應將保證金無息退還乙方，而「就系爭租約期間押租金之保管並無任
    何約定」，是被上訴人就系爭押租金，僅係代為受領，出租人彼此間，就係爭押
    租金之使用收益，並無任何分管之協議或特約甚明。被上訴人於原審九十一年七
    月四日之辯論意旨狀亦自承，關於系爭租賃契約約定之三百萬元保證金（即押租
    金）明確約定由伊「收受」及「負責返還」，足證兩造間就系爭押租金並無任何
    分管之約定。從而原判決認被上訴人「依系爭押租金租約」取得系爭押租金之直
    接占有，而其餘出租人對系爭押租金取得間接占有云云，是否足取，即非無疑。
  (五)被上訴人雖以彰化地方法院八十八年度重訴字第一八六號及本院九十年度上字第
    一八八號案件中張孟卿（即上訴人之二哥）之證詞，辯稱上訴人有概括授權渠等
    出租系爭房地云云。惟上訴人當庭即表示反駁「證人所言不實在」、「八十八年
    一月廿九日證人有與我通電話。說我媽媽要與游川吉合作開醫院，我就說不同意
    ，且他簽約的事我完全不知道」、「我並沒有向證人要過出租書及租金」。證人
    張孟卿於前開案件中與上訴人之立場對立、利害相反，所言當然迴護被上訴人，
    而為不利於上訴人之陳述。證人張孟卿當時供稱，過去十年來出租給童綜合醫院
    都是由丙○○○出面解決，上訴人都沒意見。惟上訴人早於童綜合醫院十年租約
    屆滿前，即於八十六年三月廿二日以台中市○○路郵局第五四號存證信函通知丙
    ○○○，表示十年期滿後不再續租，若有任何人假借各種名義代上訴人簽訂任何
    文件契約，均屬無效，對上訴人不生拘束力，上開存證信函並送達經丙○○○收
    受。前開判決未予詳究，僅憑張孟卿一人之片面陳述即認上訴人有授權被上訴人
    簽訂系爭租約及押租金契約，認事用法非無瑕疵可指，請查明真相，而為公平之
    判斷。準此，被上訴人以前揭理由指押租金約款即屬全體出租人共有房地使用收
    益約定之一部分，而認被上訴人有保管系爭押租金之權利云云，並不足取。
  (六)又就押租金性質而言，共有人出租共有物，其所收取之押租金，仍屬共有物之收
    益，而屬共有物利用行為之一部，按「各共有人，按其應有部分，對於共有物之
    全部，有使用收益之權」、「共有物，除契約另有訂定外，由共有人共同管理之
    」，民法第八百十八條、第八百二十條定有明文。因此除共有人間定有分管契約
    或另有約定外，應由各共有人就共有物之全部，按其應有部分為使用收益。本件
    押租金約款，並未約明系爭押租金由被上訴人全權保管，即上訴人與被上訴人間
    ，或上訴人與承租人游川吉之間，並無成立任何占有媒介關係，亦無任何占有媒
    介關係之合意。參酌證人游川吉九十一年五月一日於原審作證時表示：關於契約
    第三條保證金的部分，丙○○○有說「她可以代表他的兒子向我收取保證金，所
    以我就把保證金交給她」，我在交二百五十萬元給丙○○○以後，「負返還義務
    」的就是丙○○○等語。足證被上訴人僅代理上訴人收取押租金，雙方從未約定
    由被上訴人保管押租金，且就游川吉而言，伊只要在系爭租約屆滿終止返還系爭
    租賃標的物時，可向丙○○○取回押租金即可，至於伊交付押租金後，出租之共
    有人間如何管理、使用、收益，系爭押租金條款並未約定，此事實亦為被上訴人
    於原審辯論意旨狀中所自認。原判決以上訴人有授權被上訴人簽訂系爭租約暨押
    租金契約，即推認「應係」出租人等四人與承租人約定，由被上訴人本於系爭押
    租金契約取得押租金之直接占有，而其餘出租人對押租金取得間接占有云云，似
    嫌速斷，難謂無瑕疵可指。
  (七)而所謂押租金，目的在擔保承租人履行租賃債務，故租賃關係消滅後，承租人如
    有欠租或其他債務不履行時，其所交付之押租金，發生當然抵充之效力（最高法
    院八十三年度台上字第二一０八號、八十七年度台上字第一六三一號判決參照）
    ，故押租金乃「物之擔保」之一種。且押租金契約乃要物契約，並以金錢之實際
    交付為成立要件，押租金債權之移轉，自亦須交付金錢，始生效力（最高法院六
    十五年度台上字第一五六號判例參照）。又共有人對共有物之用益權，係按應有
    部分為之，此乃抽象之標準，實就一物之使用收益，通常均須管領其物始有效用
    可言，故共有人除依共有物性質，能無礙他共有人之權利限度內，按其應有部分
    使用其用益權外（最高法院五十五年度台上第一九四九號判例參照），於其他情
    形，共有人對其共有物之使用收益，仍應依共有人全體之協議為之，非謂共有人
    得對共有物之全部或任何一部，有自由使用收益之權利，亦有最高法院六十二年
    度台上字第一八三０號判例可稽。因此押租金應由出租人實際占有管領，始有效
    用可言。
  (八)查押租金之法律關係，依我國通說，既屬於一種「附停止條件之返還債務的所有
    權讓與」，而為一種「讓與擔保」，則承租人交付押租金，讓與所有權後，出租
    人即成為押租金之所有權人。惟出租人應如何以所有人之地位保管及運用該押租
    金，法無明文，我國有關租賃之交易習慣上，一般亦未限制出租人應如何保管及
    運用押租金，出租人僅負有於抵充後返還押租金之義務。準此，於出租人為租賃
    物之共有人之情形，出租人收受押租金後，押租金即為全體出租人所共有，其如
    何保管及運用，除共有人間另有約定外，應由共有人共同管理之（民法第八百二
    十條第一項參照）。是以共有人對押租金之使用收益，應依共有人全體之協議為
    之，非謂共有人得對押租金之全部或任何一部有自由收益之權利，如果不能協議
    時，他共有人得訴請法院定之，共有人中如有超過其應有部分而為使用收益者，
    因已屬侵害他共有人之所有權，他共有人得本於其所有權，依侵權行為之規定行
    使損害賠償請求權（最高法院五十一年度台上字第三四九五號判例參照），或於
    該共有人受有利益時，得依不當得利之規定行使其權利（最高法院五十五年度台
    上字第一九四九號判例參照）。本件系爭押租金，既能在無礙於他共有人權利限
    度內按應有部分使用收益，自應允許各共有人按其應有部分取得押租金之直接占
    有，而為押租金之使用收益，灼然自明。原審判決對此未能詳究，誤認被上訴人
    已就系爭押租金契約取得押租金之直接占有，並認系爭租約之四名出租人對於系
    爭押租金自當各有其「事實之支配」（惟按原審判決見解，上訴人對系爭押租金
    係立於間接占有人之地位，僅有觀念支配，何來事實之支配）？被上訴人獨占系
    爭押租金並不侵及上訴人所得主張之擔保及抵充權能云云，顯有誤會，亦與系爭
    租約真意有違。此外，原判決僅認上訴人得依系爭租賃物應有部分四分之一比例
    享有系爭押租金三百萬所生之孳息，惟倘承租人有債務不履行情事時，或被上訴
    人擅自處分系爭押租金時，上訴人原有之擔保權利將如何確保？均未據敘明，即
    遽認被上訴人就系爭押租金所為之保管，未影響上訴人之「間接占有地位」，亦
    不侵及上訴人就系爭押租金得主張之擔保及抵充權能云云，有判決理由不備及忽
    視上訴人就系爭押租金可享有之擔保權利。
  (九)退萬步言，倘仍認被上訴人得依系爭押租金約款，單獨保有系爭押租金三百萬元
    ，惟原審既認「上訴人於租賃關係存續中，得依系爭租賃物應有部分四分之一比
    例，享有系爭押租金三百萬元之孳息」云云，而依我國交易習慣，上，押租金之
    孳息應屬出租人所有，在出租人為共有人之情形，押租金之孳息應屬出租人所共
    有。則被上訴人未將系爭押租金（三百萬元）之孳息，依上訴人應有部分（即四
    分之一）之比例分給上訴人，反而單獨占有押租金之全部孳息，亦已侵害上訴人
    之所有權，因而受有不當利益，爰依最高法院五十一年度台上字第三四九五號、
    五十五年度台上字第一九四九號等判例意旨，上訴人依侵權行為之規定行使損害
    賠償請求權，或依不當得利之規定行使權利，請求被上訴人給付上訴人系爭押租
    金（三百萬元）從八十八年五月一日起至判決日止之孳息，亦屬合理有據。而此
    孳息之計算，則應依兩造協議從八十八年五月一日起至八十九年七月三十一日止
    按年息百分之五計算，及自八十九年八月一日起至判決日止按年息百分之三‧五
    計算。
二、被上訴人聲明求為判決：(一)上訴駁回。(二)第一、二審訴訟費用由上訴人負擔。其
    陳述除與原判決記載相同者予以引用外，另補稱：
  (一)按最高法院六十五年台上字第一五六號判例要旨：「民法第四百二十五條所謂對
    於受讓人繼續存在之租賃契約，係指民法第四百二十一條第一項所定意義之契約
    而言，若因擔保承租人之債務而接受押租金，則為別一契約，並不包括在內，此
    項押租金契約為要物契約，以金錢之交付為其成立要件，押租金債權之移轉，自
    亦須交付金錢，始生效力，出租人未將押租金交付受讓人時，受讓人既未受押租
    金債權之移轉，對於承租人自不負返還押租金之義務」。可知押租金契約為要物
    契約，以金錢之交付為其生效要件。且押租金契約與租賃契約屬兩個獨立併存之
    契約，並不當然包括在租賃契約內。承租人與數出租人訂立租約，亦未必然與每
    一位出租人間均成立押租金契約。本件系爭租賃契約書簽訂時，承租人游川吉基
    於被上訴人曾任彰化縣議員，且為前北斗祝霖醫院（即系爭房地上早年設立之醫
    院）創辦人張祝霖之夫人，具有相當之社會地位，游川吉復曾任職於北斗祝霖醫
    院，與被上訴人為舊識，故游川吉非常信賴被上訴人，願意將保證金三百萬元交
    付被上訴人個人保管，乃先於正式租約簽訂前交付保證金（即押租金）五十萬元
    予被上訴人，復於簽訂正式租約時交付其餘保證金二百五十萬元予被上訴人，並
    於系爭租賃契約書第三條約定：「保證金新台幣參佰萬元（乙方於八十八年二月
    七日業已支付部份保證金伍拾萬元）整，於簽訂本契約書之日由乙方交付甲方丙
    ○○○，並以本契約書作為收訖之證明，租賃期滿乙方交還標的物時，甲方丙○
    ○○應將保證金無息返還乙方」。證人游川吉於原審亦證稱：「保證金部分我只
    針對丙○○○達成契約之拘束，所以保證金之交付及返還我只針對丙○○○，不
    拘束其他出租人」、「第一次簽的是草約，事先有交保證金五十萬元，而第二次
    是八十八年二月二十七日在福華飯店簽的約，兩造律師均有在場，我再交二百五
    十萬元給丙○○○以後，負返還義務的就是丙○○○」。足證關於三百萬元之保
    證金契約僅存在於承租人游川吉及被上訴人之間，與其餘出租人即上訴人、張孟
    卿以及張孟傑等三人無涉。
  (二)按證人張孟卿於臺灣彰化地方法院八十八年度重訴字第一八六號案件八十八年十
    月二十八日言詞辯論期日證稱：八十八年一月二十九日我有與原告乙○○通電話
    表示出租事宜，乙○○就全權委任我處分這件事，當天游醫師來與我媽媽洽談租
    約的事，我就打電話給原告，原告就表示全權委任我們處分，原告表示他不願出
    面，我們就約在八十八年一月三十日洽談，而出租後我們有將出租書及支票寄給
    原告，原告都沒有表示意見，即知道且同意。原告同意出租，但不同意依醫院每
    月營收額度比率來算租金，原告希望每個月定額出租，我們就按原告意思出租，
    其他部分細節，原告表示沒有意見，當時原告表示不出面，只要約定每個月租金
    是定額，其他就由我們全權處理等語。臺灣彰化地方法院八十八年度重訴字第一
    八六號及本院九十年度上字第一八八號確定判決，亦認上訴人確有概括授權被上
    訴人及張孟卿出租系爭房地。由此可知，上訴人於系爭租約簽訂前，除表明租約
    須約定租金以定額方式支付外，已將系爭租約內容全部授權被上訴人與承租人議
    定，則有關押租金部分是否收取？由何人收取？何人保管？等事項，自均可由被
    上訴人代為決定。茲被上訴人既與承租人游川吉議定由被上訴人受領該押租金並
    於租約期滿時自負押租金返還義務，自應認該押租金約定僅存在於被上訴人與游
    川吉間。
  (三)上訴人九十一年八月二十六日上訴理由狀引用之司法院院解字第一二六六號解釋
    ，業經同院院解字第一九０九號解釋變更見解，且該一二六六號解釋與前揭最高
    法院六五年台上字第一五六號判例要旨不符，應不足採。本件押租金契約僅存在
    於承租人游川吉及被上訴人之間，上訴人認押租金契約應存在於兩造、訴外人張
    孟卿、張孟傑與承租人游川吉之間，與事實不符。上訴人既非押租金契約之當事
    人，自不得主張押租金之權利。
  (四)縱認押租金契約之當事人與房地租約之當事人同為兩造、訴外人張孟卿、張孟傑
    與承租人游川吉，但依系爭押租金之約定，上訴人仍不得請求被上訴人給付押租
    金。上訴人主張代理者，指代理人於代理權限內，以本人名義所為之意思表示或
    所受意思表示，直接對於本人發生效力，因此得被代裡者，限於法律行為，占有
    是一種事實，不得為代理之客體，無從依代理而取得占有或移轉，準此，被上訴
    人就系爭押租金之占有，非屬上訴人授權被上訴人簽訂租約之代理權權限範圍所
    及。復主張系爭押租金約款，僅約定保證金於簽立本契約書之日由乙方交付甲方
    丙○○○，並以本契約書作為收訖之證明，租賃期滿乙方交還標的物時，甲方丙
    ○○○應將保證金無息退還乙方，就系爭租約期間押租金之保管並無任何約定，
    是被上訴人就系爭押租金，僅有代為受領，並負返還之義務，出租之共有人間就
    系爭押租金之使用收益，並無任何分管之協議或特約，即本件押租金約款，並未
    約明系爭押租金由被上訴人全權保管，上訴人與被上訴人間，或上訴人與承租人
    游川吉之間，並無成立任何占有媒介關係，或有成立任何占有媒介關係之合意云
    云。惟上訴人既已於系爭租約簽訂前，除表明租約須約定租金以定額方式支付外
    ，已將系爭租約內容全部授權被上訴人與承租人議定，且如依上訴人之主張認該
    押租金約款之當事人與系爭租約之當事人相同，則被上訴人於系爭租約簽訂時另
    與承租人議訂之押租金約款，即是以上訴人之代理人之地位為之，其所議訂之系
    爭押租金約款：「保證金新台幣參佰萬元（乙方於八十八年二月七日業已支付部
    分保證金伍拾萬元）整，於簽立本契約書之日由乙方交付甲方丙○○○，並以本
    契約書作為收訖之證明，租賃期滿乙方交還標的物時，甲方丙○○○應將保證金
    無息退還乙方」，自有拘束上訴人之效力。被上訴人即是依上開約款受領及保管
    系爭押租金而取得直接占有人之地位，並非代理上訴人占有押租金，上訴人主張
    占有不得代理云云，即有誤會。況依上開系爭押租金約款所示，被上訴人既應於
    系爭房地約滿承租人返還房地時負責將系爭押租金無息返還承租人，自應解為被
    上訴人有保管系爭押租金之權利。苟如上訴人所主張其可請求保管押租金，卻不
    必負擔日後返還押租金之義務，豈是合乎常情常理？被上訴人又何以會同意負責
    返還押租金？故被上訴人係本於系爭押租金約款受領及保管押租金，該押租金約
    款效力如及於上訴人等全體出租人，此約款即屬全體出租人共有房地使用收益約
    定之一部分，上訴人以兩造共有房地之共有人間並無使用收益分管約定，主張被
    上訴人無權保管系爭押租金云云，亦有違誤。
  (五)上訴人主張證人游川吉於原審作證時表示關於契約第三條保證金的部分，丙○○
    ○有說「她可以代表他的兒子向我收取保證金，所以我就把保證金交給她」等語
    ，可證被上訴人僅代理上訴人收取押租金，雙方從未約定由被上訴人保管押租金
    ，且就游川吉而言，伊只要在系爭租約屆滿終止返還系爭租賃標的物時，可向被
    上訴人取回押租金即可，至於伊交付押租金後，出租之共有人間如何管理、使用
    、收益，根本不在系爭押租金條款約定範圍內云云。惟依前述系爭押租金約定，
    被上訴人既應負返還押租金之義務，自應解為有權保管押租金。且系爭租約第五
    條約定有關租金支票雖是交付被上訴人，惟支票應指名各出租人（即分別開立各
    出租人為受款人之租金支票），及系爭租約之其餘出租人張孟卿、張孟傑事實上
    均未向被上訴人請求分配前述押租金各節，即可印證前述押租金應由被上訴人保
    管並取得直接占有權利屬實。如上訴人之主張可採，何以其餘出租人張孟卿、張
    孟傑迄未向被上訴人請求給付押租金？另承租人游川吉為能於租約期滿時順利取
    回押租金，自然希望該系爭押租金由其信賴之被上訴人保管，此項保管之約定並
    非與承租人完全無涉。再者，證人游川吉於原審證稱：保證金部分我只針對丙○
    ○○達成契約之拘束，所以保證金之交付及返還我只針對丙○○○，不拘束其他
    出租人。事先有交保證金五十萬元，我在交二百五十萬元給丙○○○以後，負返
    還義務的就是丙○○○等語，足證證人游川吉所稱丙○○○有說她可以代表她的
    兒子向我收取保證金乙節，是指其個人與游川吉議定系爭押租金契約，或是指由
    其個人負責受領及保管系爭押租金而言，並非指代理其他出租人（即包含上訴人
    在內之三個兒子）受領系爭押租金。上訴人上述主張亦非可採。
  (六)上訴人又主張：共有人對押租金之使用收益，自應依共有人全體之協議為之，共
    有人中如有超過其應有部分而為使用收益者，因已屬侵害他共有人之所有權，他
    共有人得本於其所有權，依侵權行為之規定行使損害賠償請求權，或於該共有人
    受有利益時，得依不當得利之規定行使其權利云云。惟被上訴人係單獨與承租人
    游川吉訂立系爭押租金約款，本無侵害上訴人押租金之權利可言。且縱認系爭押
    租金約款之當事人與系爭房地租約相同，然如前所述，上訴人於系爭租約簽訂前
    ，除表明租約須約定租金以定額方式支付外，已將系爭租約內容全部授權被上訴
    人與承租人議定，則被上訴人基於上訴人之授權與承租人議訂系爭押租金由被上
    訴人受領保管並負返還義務，其保管系爭押租金自與未經同意擅自占有系爭押租
    金之情形不同，尤非無法律上原因而受利益。上訴人上述主張亦非可採。
  (七)被上訴人不同意上訴人孳息之請求，被上訴人單獨保管系爭押租金及其孳息仍屬
    依約定而為保管，並非不當得利或侵權行為，上訴人不得請求分配押租金或其孳
    息，上訴人之請求給付孳息並無理由。惟被上訴人同意自八十八年五月起至八十
    九年七月之保管系爭押租金之利息所得，以年息百分之五計算，八十九年八月起
    至判決日止之保管利息所得，以年息百分之三‧五計算。而就此保管系爭押租金
    之利息所得，依四分之一比例給付上訴人。
      理      由
一、上訴人主張系爭房地原係伊與被上訴人丙○○○、訴外人張孟卿、張孟傑等四人
    因繼承取得而共有，並自八十八年五月一日起，出租予訴外人游川吉，供其作為
    經營醫院之用，雙方訂有租賃契約書（即系爭租約）。嗣於租賃關係存續中，上
    開房地經臺灣彰化地方法院以八十八年度重訴字第一五九號民事判決分割確定，
    原第二五七地號分割為第二五七、二五七之一、二五七之二地號等三筆，其中第
    二五七號土地仍由原共有人保持共有，第二五七之一地號土地則分歸伊單獨所有
    ，第二五六地號由訴外人張孟卿單獨所有，第一九五地號土地及系爭二棟建物則
    仍屬前開四人所共有，系爭租約之效力，仍存在於兩造及訴外人張孟卿、張孟傑
    與訴外人游川吉之間等情，均為兩造所不爭執，亦經臺灣彰化地方法院八十八年
    度重訴字第一八六號判決所確認，自堪信為真實。
二、上訴人另主張伊並未授與被上訴人代理權以代理簽訂系爭租約，且就系爭租約第
    三條規定之保證金契約，亦未經全體出租人同意由被上訴人加以保管，伊對該保
    證金即押租金三百萬元部分，依法得按系爭房屋應有部分四分之一之所有權比例
    ，就其中之七十五萬元享有權利，今被上訴人就代收之押租金為超過其應有部分
    之收益，伊乃依不當得利及侵權行為之法律關係，提起本訴，請求命被上訴人返
    還該保證金之四分之一，即七十五萬元，並附加自八十八年五月一日起至清償日
    止，按年息百分之五計算遲延利息。惟關於遲延利息請求部分，上訴本院後變更
    改依不當得利及侵權行為之法律關係，請求就該三百萬元押租金四分之一所生之
    孳息自八十八年五月一日起至八十九年七月三十一日止，按年息百分之五計算，
    自八十九年八月一日起至判決日止按年息百分之三點五計算之不當得利。被上訴
    人則以：系爭租約第三條所定之保證金契約係獨立於租賃契約外之另一個契約，
    系爭租約簽訂時，關於該參佰萬元之押租金即明確約定由伊收受及負責返還，亦
    即該押租金契約僅存在於伊與承租人游川吉之間，與其餘出租人即上訴人、張孟
    卿、張孟傑等三人無涉。上訴人對於該保證金參佰萬元並無收受之權利，上訴人
    訴請伊交付柒拾伍萬元之保證金及所生之孳息，實無理由等情，資為抗辯。則兩
    造所爭執之重點即本件應審究者，其一為系爭租約第三條所定之保證金（即押租
    金）契約是否存在於承租人與全體出租人？上訴人是否為該契約之當事人？其二
    若上訴人亦為該保證金（即押租金）契約之當事人，則應進一步審究上訴人是否
    得依不當得利及侵權行為之法律關係，對被上訴人主張返還該參佰萬元押租金其
    中之四分之一即柒拾伍萬元？上訴人得否請求所生之孳息？
三、經查：系爭租約之出租人為兩造及訴外人張孟卿、張孟傑等四人，承租人則為訴
    外人游川吉，上訴人雖否認有授與被上訴人代理訂立系爭租約，惟據證人即同為
    出租人之張孟卿於臺灣彰化地方法院審理八十八年度重訴字第一八六號案件時證
    稱：八十八年一月二十九日我有與原告乙○○通電話表示出租事宜，乙○○就全
    權委任我處分這件事，當天游醫師來與我媽媽洽談租約的事，我就打電話給原告
    ，原告就表示全權委任我們處分，原告表示他不願出面，我們就約在八十八年一
    月三十日洽談，而出租後我們有將出租書及支票寄給原告，原告都沒有表示意見
    ，即知道且同意。原告同意出租，但不同意依醫院每月營收額度比率來算租金，
    原告希望每個月定額出租，我們就按原告意思出租，其他部分細節，原告表示沒
    有意見，當時原告表示不出面，只要約定每個月租金是定額，其他就由我們全權
    處理等語（見調閱之上開民事卷宗第七十五頁）。而上訴人嗣亦以系爭房地出租
    人之身分向臺灣彰化地方法院訴請承租人游川吉給付租金，經該院以九十一年度
    中簡字第五六五號及本院九十年度上字第一八八號判決確定，認上訴人確有概括
    授權被上訴人及張孟卿出租系爭房地是實。足見證人張孟卿所述上情，當屬可信
    ，上訴人應有授權被上訴人代理簽訂系爭租約無訛。上訴人主張伊並未授與被上
    訴人代理權以代理簽訂系爭租約云云，尚無足採。
四、按所謂押租金，係在擔保承租人於租賃關係消滅前或消滅時，租金之給付與租賃
    債務之履行（最高法院八十三年度台上字第二一０八號判例意旨參照）。而押租
    金契約係附隨於租賃契約之別一契約，二者在經濟上具有關連之同一關係，且押
    租金係由承租人交付於出租人之金錢或其他代替物而言，另押租金所擔保承租人
    之租賃債務範圍，包括租金債務及承租人之債務不履行損害賠償債務，故租賃關
    係消滅後，承租人如有欠租或其他債務不履行之時，其所交付之押租金，發生當
    然抵充之效力。本件系爭租約係由甲方即出租人之上訴人、被上訴人、訴外人張
    孟卿、張孟傑等四人與乙方即承租人之游川吉所簽訂，該契約於第三條明定：「
    保證金新台幣參佰萬元（乙方於八十八年二月七日業已支付部份保證金伍拾萬元
    ）整，於簽訂本契約書之日由乙方交付甲方丙○○○，並以本契約書作為收訖之
    證明，租賃期滿乙方交還標的物時，甲方丙○○○應將保證金無息返還乙方」。
    就系爭租約關於押租金約定之形式而言，其保證金約款係與系爭租約訂立於同一
    份租賃契約之中，且在系爭租約共十二條中之第三條，並未予以分離或區隔，亦
    未特別標明該部分締約人之主體，以彰顯該部分締約當事人與系爭租約不同。再
    就前述押租金之意義、性質、效力說明加以探究，該參佰萬元押租金乃系爭租約
    成立時，以擔保承租人游川吉之租金債務及其他債務不履行之損害賠償債務為目
    的，由承租人游川吉交付予出租人之金錢，而押租金契約既係附隨於租賃契約之
    從屬契約，出租人遇有承租人債務不履行時，得由押租金予以抵充，倘無另為特
    別之約定，自應認押租金契約與其所從屬租賃契約之締約主體相同。證人即承租
    人游川吉於原審固證稱：「保證金部分我只針對丙○○○達成契約之拘束，所以
    保證金之交付及返還我只針對丙○○○，不拘束其他出租人」、「第一次簽的是
    草約，事先有交保證金五十萬元，而第二次是八十八年二月二十七日在福華飯店
    簽的約，兩造律師均有在場，我再交二百五十萬元給丙○○○以後，負返還義務
    的就是丙○○○」等語，此應僅係就押租金之受領、保管與返還之權利與義務，
    定由出租人之一即被上訴人丙○○○承擔而已，不能認為該三百萬元之保證金契
    約僅存在於承租人游川吉及被上訴人之間，與系爭租約其餘出租人即上訴人、張
    孟卿以及張孟傑等三人無關。是以系爭租約第三條所定之保證金（即押租金）契
    約應存在於承租人游川吉與全體出租人之間，上訴人亦為該押租金契約之當事人
    該三百萬元之保證金（押租金），為上訴人與其餘出租人全體所共有，至為明灼
    。被上訴人抗辯稱該三百萬元保證金契約，僅存在於伊與承租人游川吉之間，不
    及於其餘出租人云云，自無可取。
五、如前所述，本件上訴人乙○○亦為系爭租約第三條所定之保證金（即押租金）契
    約之當事人，及該保證金之共有人，於承租人債務不履行時，上訴人自得主張由
    該押租金予以抵充。而此關於承租人債務不履行時，上訴人擁有對該三百萬元之
    保證金（即押租金）得以主張抵充之權益，則為兩造及同為出租人之張孟卿、張
    孟傑所不爭執。惟系爭租約既於第三條明定：「交付甲方丙○○○：：：收訖：
    ：：租賃期滿乙方交還標的物時，甲方丙○○○應將保證金無息返還乙方」，顯
    然已就該押租金之受領、保管與返還，定由出租人之一即被上訴人丙○○○一人
    承擔負責至灼。被上訴人主張於本件系爭租約簽訂時，承租人游川吉基於伊曾任
    彰化縣議員，且為前北斗祝霖醫院（即系爭房地上早年設立之醫院）創辦人張祝
    霖之夫人，具有相當之社會地位，游川吉復曾任職於北斗祝霖醫院，與被上訴人
    為舊識，故游川吉非常信賴被上訴人，願意將保證金三百萬元交付被上訴人個人
    保管，系爭租約第三條乃定由伊一人負責受領，並承擔返還之義務等語，再參酌
    系爭租約第五條約定有關租金之支付，係由承租人分別開立支票，指名各出租人
    為受款人，由各出租人兌領，有別於押租金之受領僅定由被上訴人一人之情形，
    及同為系爭租約出租人之張孟卿、張孟傑，皆未向被上訴人請求分配該三百萬元
    押租金各節，足認被上訴人主張押租金係約定由伊一人受領保管並負責返還等情
    是實。上訴人主張應予分管或分配，由其取得四分之一云云，既未舉證證明，自
    不足取。而被上訴人負責保管押租金，如遇承租人債務不履行時，上訴人自得就
    該押租金主張擔保抵充之權益，而向負責保管押租金之被上訴人請求給付，並不
    影響其對該押租金可享有之擔保權利。上訴人質疑押租金定由被上訴人一人負責
    保管，將影響其對該押租金可享有之擔保權利云云，殊無足採。
六、綜上所述，上訴人依不當得利及侵權行為之法律關係，對被上訴人請求返還系爭
    租約第三條所定之保證金（即押租金）參佰萬元其中之四分之一即柒拾伍萬元。
    因不當得利乃指無法律上之原因而受利益，致他人受損害者，應返還其利益（民
    法第一百七十九條）而言。至所謂侵權行為負損害賠償責任者，亦以符合民法第
    一百八十四條「因故意或過失，不法侵害他人之權利者，負損害賠償責任。故意
    以背於善良風俗之方法，加損害於他人者亦同」、「違反保護他人之法律，致生
    損害於他人者，負賠償責任。但能證明其行為無過失者，不在此限」之規定為限
    。即前者須「無法律上之原因而受利益，致他人受損害」，後者須「因故意或過
    失，不法侵害他人之權利」或「故意以背於善良風俗之方法，加損害於他人」、
    「違反保護他人之法律，致生損害於他人」為要件。本件被上訴人係依系爭租約
    第三條所定，而取得前揭保證金（即押租金）三百萬元，由伊負責受領保管，並
    於租賃期滿承租人交還租賃標的時，承擔返還之義務，並無就該押租金分割由出
    租人各取得四分之一之約定，詳如前述說明，並非「無法律上之原因而受利益（
    取得），致他人受損害」，亦無「因故意或過失，不法侵害他人之權利」或「故
    意以背於善良風俗之方法，加損害於他人」、「違反保護他人之法律，致生損害
    於他人」之情形。上訴人依不當得利及侵權行為之法律關係，請求判命被上訴人
    返還該保證金（即押租金）四分之一即柒拾伍萬元，自屬無據，不應准許。
七、至上訴人於原審併請求遲延利息部分，於本院變更請求，主張所請求之利息，係
    關於押租金所生之孳息，並主張：按共有人對押租金之使用收益，應依共有人全
    體之協議為之，非謂共有人得對押租金之全部或任何一部有自由收益之權利，如
    果不能協議時，他共有人得訴請法院定之，共有人中如有超過其應有部分而為使
    用收益者，因已屬侵害他共有人之所有權，他共有人得本於其所有權，依侵權行
    為之規定行使損害賠償請求權（最高法院五十一年度台上字第三四九五號判例意
    旨參照），或於該共有人受有利益時，得依不當得利之規定行使其權利（最高法
    院五十五年度台上字第一九四九號判例意旨參照）。本件系爭押租金，雖已就其
    受領、保管與返還之權利與義務，定由出租人之一即被上訴人丙○○○一人承擔
    負責，但該筆三百萬元押租金由被上訴人單獨保管之約定，並未及於應連同其孳
    息亦應一併被上訴人單獨享有。而被上訴人自承將系爭押租金三百萬元，存放銀
    行收取利息，是其因保管系爭押租金受有利益，自屬事實，而兩造經協商已同意
    就被上訴人保管系爭押租金之利息所得，自八十八年五月起至八十九年七月，以
    年息百分之五計算，自八十九年八月起至判決日止，以年息百分之三‧五計算。
    被上訴人且表示願意就此保管系爭押租金之利息所得，依四分之一比例給付上訴
    人。是以上訴人主張其應得依系爭租賃物應有部分四分之一比例，享有系爭押租
    金三百萬元所生之孳息，無論被上訴人依系爭押租金約款是否得單獨保有系爭押
    租金，被上訴人也不得單獨占有全部孳息，其單獨占有全部孳息，亦侵害上訴人
    之所有權，因而受有不當利益，上訴人乃援引上開最高法院判例意旨，依不當得
    利之規定行使權利，就系爭押租金（三百萬元）之孳息，請求被上訴人依四分之
    一比例給付上訴人，依兩造協商從八十八年五月一日起至八十九年七月三十一日
    止按年息百分之五計算，自八十九年八月一日起至判決日止按年息百分之三‧五
    計算，自屬合理有據。依此計算，自八十八年五月一日起至八十九年七月三十一
    日，每年三萬七千五百元，一年又三個月，共為四萬六千八百七十五元。自八十
    九年八月一日起至判決日止，每年二萬六千二百五十元，二年又十一個月，共為
    七萬六千五百六十二元五角，合計十二萬三千四百三十七元五角，上訴人此部分
    請求，應予准許。
八、原審就上開上訴人請求押租金本體七十五萬元部分，為上訴人敗訴之判決，經核
    於法並無不合，上訴意旨求予廢棄改判，為無理由，應予駁回（原審原併請求遲
    延利息部分，因變更而視為已撤回）。至上訴人於本審變更請求押租金所生孳息
    部分為有理由，應予准許，爰判決如主文第二項所示。
九、本件事證已經明確，兩造其餘主張及舉證，與判決結果不生影響，不另一一論述
    ，附此敘明。
十、據上論結，本件上訴為無理由，變更之訴為有理由，依民事訴訟法第四百四十九
    條第一項、第七十八條、第七十九條但書，判決如主文。
中      華      民      國    九十二    年      六      月     三十     日
~B1民事第五庭審判長法  官  陳滿賢
~B2                法  官  朱  樑
~B3                法  官  古金男
右為正本係照原本作成。
不得上訴。
~B                書記官  王麗英
中      華      民      國    九十二    年      七      月      一      日
                                                                        Ｈ


司法院資訊處製作；財團法人民間司法改革基金會備份。
